臺灣臺南地方法院民事判決　九十一年度重訴字第三七一號
　　原　　　告　甲○○○
　　　　　　　　乙○○
　　被　　　告　南亞製粉株式會社
右當事人間請求所有權移轉登記事件，本院判決如左：
    主    文
被告應將原告所有坐落台南縣佳里鎮○○段一０二一號、民安段一０二二號之土地上
，於民國三十五年，以台南縣永康地政事務所門登字第０一三三三八號收件設定之地
上權登記予以塗銷。
訴訟費用由被告負擔。
    事    實
甲、原告方面：
一、聲明：求為判決如主文所示。
二、陳述：
壹、程序部份；
　（1）按日據時期台灣省之株式會社，光復後應向我政府主管機關辦理登記，取得
       法人資格，其未為合法之登記者，雖不能認為已取得法人資格，惟如尚有一
       定之財產未處理，得準用合夥之例，認其為非法人之團而有當事人能力，倘
       該株式會社之代表人或管理人行縱不明或已死亡，似可依民事訴訟法第五十
       二條準用第五十一條第一項規定，聲請法院選任特別代理人，以便對之訴訟
      （司法院秘書長12.4.（）秘台廳(一)字第００八五三號函、內政部 12.12.
       台內地字第二０八一一二號函參照），又對於無訴訟能力人為訴訟行為，因
       其無法定代理人，或其法定代理人不能行使代理權，恐致久延而受損害者，
       得聲請受訴法院之審判長選任特別代理人，亦為民事訴訟法第五十一條第一
       項所明定。（2）查被告係屬日據時期台灣省之株或會，社此觀諸附呈系爭土
       地登記謄本上所記載之登記日期為民國三十年即可證明，而被告於光復後並
       未向我政府主管機關辦理登記之情，亦有經濟部中部辦公室書函影本一份附
       呈可稽。茲因被告之代表人或管理人業已行縱不明，爰依前揭說明謹請准予
       為被告選任特別代理人，以利訴訟之進行。
貳、實體部份
（1）查坐落台南縣佳里鎮○○段一０二一號（重劃前為佳里段九八地號）、一０二
     三號（重劃前為佳里段九八之十四地號）地號等二筆土地為原告二人所共有，
     且其上設定有以被告為地上權人，存續期間空白之地上權，有土地登記謄本二
     份附呈足憑。
（2）按稱地上權者，謂以在他人土地上有建築物，或其他工作物，或竹木為目的而
     使用其土地之權，民法第八百三十二條定有明文、又地上權未定存續期限者正
     足以表示當事人不願受期限拘束之意，本諸未定存續期限之法律關係，當事人
     應得隨時終止之原則，原則上土地所有人與地上權人應得隨時終止之，至土地
     所有人之終止權，則應受地上權使用目的之限制（謝在全先生著民法物權論上
     冊第四三八頁參照），查系爭地上權並未定有權利存續期間，而自原告乙○○
     及原告甲○○○之被繼承人王子昭於民國五十幾年間取得系爭土地所有權伊始
     （土地登記謄本二份附呈可按），系爭土地即係作為農耕使用，並無被告之建
     築物、工作物或竹木存在其上，即使時至今日亦復如此，此請准予履勘現場即
     可明瞭，顯見系爭地上權設定之目的已經不存在。再者，系爭二筆土地業經劃
     定為特定農業區，且被告於光復後並未向主管機關辦理登記，顯然系爭土地將
     來亦不可能有被告之建築物、工作物或竹木存在其上，益徵系爭地上權設定之
     目的確已不存在，故原告應得隨時終止系爭地上權。原告二人爰以本件起訴狀
     繕本之送達為終止系爭地上權之意思表示。
（3）按民法第八百四十一條地上權永續性之規定，係於定有存續期限之地上權，於
     地上權存續期間內，不因工作物、竹木滅失而發生地上權消滅之效果，至於未
     定存續期限之地上權，於地上權之目的達成後，所有人本應得隨時終止（台灣
     桃園地方法院民事判決影本乙份足參）。本件被告主張依民法第八百四十一條
     規定，原告不得終止地上權云云，顯係忽略系爭地上權係屬未定有存續期間者
     ，所為主張自屬於法無據。
（4）次按，按稱地上權者，謂以在他人土地上有建築物，或其他工作物，或竹木為
     目的而使用其土地之權，民法第八百三十二條定有明文。又地上權未定存續期
     限者正足以表示當事人不願受期限拘束之意，本諸未定存續期限之法律關係，
     當事人應得隨時終止之原則，原則上土地所有人與地上權人應得隨時終止之，
     至土地所有人之終止權，則應受地上權使用目的之限制（謝在全先生著民法物
     權論上冊第四三八頁參照）。查系爭地上權並未定有權利存續期間，而自原告
     乙○○及原告甲○○○之被繼承人王子昭於民國五十幾年間取得系爭土地所有
     權伊始，系爭土地即係作為農耕使用，並無被告之建築物、工作物或竹木存在
     其上，即便時至今日亦復如此，此業經　鈞院於九十一年九月十八日勘驗屬實
     ，顯見系爭地上權設定之目的已經不存在，再者，系爭二筆土地業經劃定為特
     定農業區，且被告於光復後並未向主管機關辦理登記，顯然系爭土地將來亦不
     可能有被告之建築物、工作物或竹木存在其上，益徵系爭地上權設定之目的確
     以不存在，故原告應得隨時終止系爭地上權。
（5）末者，地上權人於地上權消滅後，無論其消滅原因為何，均負有塗銷地上權登
     記之義務，此為法理所當然，故民法就此雖未有明文，仍應為肯定之解釋。況
     地上權消滅後，地上權人如仍不塗銷地上權登記，土地所有人本於民法第七百
     六十七條規定，自亦得對之請求塗銷地上權登記（謝在全先生著民法物權論上
     冊第四五三頁參照）。本件原告二人業以起訴狀繕本之送達為終止系爭地上權
     之意思表示，故原告應得請求被告塗銷地上權登記。
（6）系爭地上權既經合法終止，原告二人基於所有人之資格提起本件訴訟，請求被
     告將地上權設定登記予以塗銷，應為法之所許，爰狀請　鑒核，准予判決如聲
     明，實為德便。
三、證據：提出地籍圖謄本、土地登記簿謄本、司法院73.12.4秘台廳（一）字第０
    八五三號函、內政部73.12.12台內地字第280112號函、經濟部中部辦公室書函等
    件為證。
乙、被告方面：
一、聲明；
一、聲明：求為判決，駁回原告之訴、訴訟費用由原告負擔。
二、陳述略稱；按地上權不因工作物或竹木滅失而消滅，法有明文，再按，未定期限
    之地上權並無如未定期限之租賃關係定有各當事人得隨時終止契約之明文，反僅
    於八百三十四條規定地上權人得隨時拋棄權利，顯見出地上權是物權，當事人設
    定之時必詳加考量規劃使用土地所受限制，固僅規定地上權人得拋棄，反對解釋
    即土地所有人應受地上權設定之限制。是原告主張其得隨時終止，既法無明文，
    當不得衍生此終止之權利，否則即違反法律保留原則之立法原理。
丙、本院依職權函查台南縣政府及本院登記處查無被告登記資料並依聲請履勘現場。
     理   由
一、程序方面；
　（1）按日據時期台灣省之株式會，社光復後應向我政府主管機關辦理登記，取得
       法人資格，其未為合法之登記者，雖不能認為已取得法人資格，惟如尚有一
       定之財產未處理，得準用合夥之例，認其為非法人之團而有當事人能力，倘
       該株式會社之代表人或管理人行縱不明或已死亡，似可依民事訴訟法第五十
       二條準用第五十一條第一項規定，聲請法院選任特別代理人，以便對之訴訟
      （司法院秘書長12.4.（）秘台廳(一)字第００八五三號函、內政部 12.12.
       台內地字第二０八一一二號函參照），又對於無訴訟能力人為訴訟行為，因
       其無法定代理人，或其法定代理人不能行使代理權，恐致久延而受損害者，
       得聲請受訴法院之審判長選任特別代理人，亦為民事訴訟法第五十一條第一
       項所明定。
  （2）查被告係屬日據時期台灣省之株或會，社此觀諸附呈箹爭土地登記謄本上所
       記載之登記日期為民國三十年即可證明，而被告於光復後並未向我政府主管
       機關辦理登記之情，亦有經濟部中部辦公室書函影本一份附呈可稽。茲因被
       告之代表人或管理人業已行縱不明，爰依前揭說明並依原告聲請即為被告利
       益，爰准予為被告選任特別代理人黃厚誠律師，以利訴訟之進行。
二、實體部份；壹、原告起訴主張
  （1）查坐落台南縣佳里鎮○○段一０二一（重劃前為佳里段九八地號）、一０二
       三（重劃前為佳里段九八之十四地號）地號等二筆土地為原告二人所共有，
       且其上設定有以被告為地上權人，存續期間空白之地上權，有土地登記謄本
       二份附呈足憑。
  （2）按稱地上權者，謂以在他人土地上有建築物，或其他工作物，或竹木為目的
       而使用其土地之權，民法第八百三十二條定有明文、又地上權未定存續期限
       者正足以表示當事人不願受期限拘束之意，本諸未定存續期限之法律關係，
       當事人應得隨時終止之原則，原則上土地所有人與地上權人應得隨時終止之
       ，至土地所有人之終止權，則應受地上權使用目的之限制（謝在全先生著民
       法物權論上冊第四三八頁參照），查系爭地上權並未定有權利存續期間，而
       自原告乙○○及原告甲○○○之被繼承人王子昭於民國五十幾年間取得系爭
       土地所有權伊始（土地登記謄本二份附呈可按），系爭土地即係作為農耕使
       用，並無被告之建築物、工作物或竹木存在其上，即使時至今日亦復如此，
       此請准予履勘現場即可明瞭，顯見系爭地上權設定之目的已經不存在。再者
       ，系爭二筆土地業經劃定為特定農業區，且被告於光復後並未向主管機關辦
       理登記，顯然系爭土地將來亦不可能有被告之建築物、王作物或竹木存在其
       上，益徵系爭地上權設定之目的確已不存在，故原告應得隨時終止系爭地上
       權。原告二人爰以本件起訴狀繕本之送達為終止系爭地上權之意思表示。
  （3）系爭地上權既經合法終止，原告二人基於所有人之資格提起本件訴訟，請求
       被告將地上權設定登記予以塗銷，應為法之所許等情，業據提出地籍圖謄本
       、土地登記簿謄本、司法院73.12.4秘台廳（一）字第０八五三號函、內政部
       73.12.12台內地字第280112號函、經濟部中部辦公室書函等件為證，經核與
       所陳尚屬符合，並經本院依職權函查台南縣政府及本院登記處查無被告登記
       資料，經依聲請履勘現場，係爭土地確無若何被告之建築物、工作物或竹木
       存在其上，被告之主張應堪信為真實。
  （4）按依規定民法第一百四十八條；權利之行使，不得違反公共利益，或以損害
       他人為主要目的。行使權利，履行義務，應依誠實及信用方法。又按稱地上
       權者，謂以在他人土地上有建築物，或其他工作物，或竹木為目的而使用其
       土地之權，民法第八百三十二條也定有明文。同法第八百四十一條雖又規定
       ；地上權不因工作物或竹木之滅失而消滅。惟查；之所以有地上權之設，考
       其立法意旨，當在增加土地利用價值，促進地盡其用之宗旨，庶免土地空置
       暴珍天物，因之，茍地上權人於設定地上權後，數十年間均將土地空置，徒
       然主張「地上權不因工作物或竹木之滅失而消滅」，抗拒土地所有人請求塗
       銷地上權之請求，顯然其行使權利有違民法第一百四十八條；權利之行使，
       不得違反公共利益，或以損害他人為主要目的。行使權利，履行義務，應依
       誠實及信用方法之規定。抑且其主張也有違公平正義之衡平原則。又地上權
       未定存續期限者正足以表示當事人不願受期限拘束之意，本諸未定存續期限
       之法律關係，當事人應得隨時終止之原則，原則上土地所有人與地上權人應
       得隨時終止之，至土地所有人之終止權，則應受地上權使用目的之限制，再
       查，被告為日據時期之株式會社，於台灣光復後未向我政府主管機關辦理登
       記，取得法人資格，因其未為合法之登記，不能認為已取得法人資格，經本
       院依聲請為其選任特別代理人，於此情況，若為該地上權僅能因該株式會社
       能拋棄地上權而土地所有權人無權聲請終止地上權，豈非系爭土地將於千百
       年均永遠存有地上權而阻礙其地盡其用，地盡其利，是則，似此情況，原告
       主張系爭地上權既經合法終止，原告二人基於所有人之資格提起本件訴訟，
       求被告將地上權設定登記予以塗銷，應為有理由併予准許。
結論：本件原告之訴為有理由，依民事訴訟法第七十八條，判決如主文。
中　　　華　　　民　　　國　　九十一　　年　　　十　　　月　　十五　　日
                                臺灣臺南地法院民事第一庭
~B法　　　官　何清池
右為正本，係照原本作成。
如對本判決上訴，須於判決送達後廿日內向本院提出上訴狀
中　　　華　　　民　　　國　　九十一　　年　　　九　　　月　　　三　　　日
~B法院書記官　許悉愛
